【裁判字號】    98,上,63
【裁判日期】    980408
【裁判案由】    損害賠償
【裁判全文】
臺灣高等法院高雄分院民事判決            98年度上字第63號
上  訴  人
兼被上訴人  甲○○
訴訟代理人  周崇賢律師
上  訴  人
兼被上訴人  丁○○
視為上訴人
兼被上訴人  庚○○
視為上訴人
兼被上訴人  己○○
上  一  人
訴訟代理人  辛○○
視為上訴人
兼被上訴人  戊○○
視為上訴人
兼被上訴人  丙○○
                      （另案在高雄監獄執行）
視為上訴人
兼被上訴人  乙○○
                      （另案在高雄監獄執行）
上列當事人間因侵權行為請求損害賠償事件，上訴人甲○○、丁
○○對於中華民國98年1 月19日臺灣高雄地方法院97年度訴字第
1931 號 第一審判決各自提起上訴，本院於98年4 月1 日言詞辯
論終結，判決如下：
    主  文
原判決關於駁回上訴人甲○○後開第二項之訴部分，並訴訟費用
之裁判均廢棄。
被上訴人丁○○、庚○○、己○○、戊○○、丙○○、乙○○應
再連帶給付上訴人甲○○新台幣壹拾伍萬玖仟伍佰伍拾捌元，及
自民國九十七年五月二十一日起至清償日止，按週年利率百分之
五計算之利息。
甲○○其餘上訴駁回。
丁○○、庚○○、己○○、戊○○、丙○○、乙○○（下稱：丁
○○等六人）之上訴均駁回。
第一（除確定部分外）、二審訴訟費用，由甲○○負擔十分之一
，餘由丁○○等六人連帶負擔。
    事實及理由
一、本件原判決命丁○○、庚○○、己○○、戊○○、丙○○、
    乙○○連帶給付，雖僅由丁○○提起上訴（按：庚○○提起
    附帶上訴，因未繳交裁判費，經駁回），惟丁○○其併以原
    判決所命給付之醫療費及精神慰撫金金額過高為理由之非基
    於個人關係的抗辯，在形式上有利於庚○○等5 人，對於原
    審之共同被告即屬必須合一確定，依民事訴訟法第56條第1
    項第1 款規定，在上述非基於個人關係之抗辯範圍內，其效
    力及於庚○○、己○○、戊○○、丙○○、乙○○，爰併列
    之為上訴人（另丁○○上訴主張其非共同侵權行為人，乃基
    於其個人關係之抗辯，該利益則不及於他人），合先明。
二、上訴人甲○○起訴主張：被上訴人丁○○、庚○○、己○○
    、戊○○、丙○○、乙○○等6 人，於民國95年12月8 日凌
    晨零時許，在高雄市○○○路335 號三多時尚球館前，分持
    球棒或徒手，毆打上訴人之子余安祥（78年8 月生），造成
    余安祥受有「頭部外傷、顱骨骨折並蜘蛛膜下腔出血及嚴重
    腦水腫、脾臟破裂及左腎臟破裂」等傷害，經送醫急救，仍
    於95年12月21日上午不治死亡，爰本於侵權行為之規定，請
    求對造6 人連帶給付甲○○支出之醫療費新台幣（下同）36
    6,442 元、喪葬費176,500 元、非財產上損害200 萬元及增
    加生活費用473,500 元，即共計300 萬元本息。
三、上訴人丁○○等6人方面：
    丁○○抗辯其未毆打余安祥，且6 人均辯稱：健保支付之醫
    療費用對造不能請求，慰撫金之請求金額應予減少等語。
四、原審判命丁○○等6 人應連帶給付2,042,942 元（內含醫療
    費用366,442 元、喪葬費用176,500 元及非財產上損害150
    萬元）及本此而生之法定遲延利息，並為附件之假執行宣告
    ，駁回甲○○逾此之請求及假執行聲請。甲○○及對造丁○
    ○各自提起上訴。甲○○上訴聲明求命丁○○等6 人應再連
    帶給付50萬元本息（其在原審請求增加生活費用473,500 元
    部分，經原審駁回後，因未上訴而確定）；丁○○上訴求將
    原判決廢棄，駁回甲○○在第一審之訴；丙○○等5 人則求
    為判決減少給付金額。
五、兩造不爭執事項：
  (一)余安祥於95年12月8 日凌晨零時許，在高雄市○○○路335
    號三多時尚球館前，遭人毆打，受有「頭部外傷、顱骨骨折
    並蜘蛛膜下腔出血及嚴重腦水腫、脾臟破裂及左腎臟破裂」
    等傷害，經送醫後於95年12月21日上午7 時42分不治死亡。
  (二)刑案經高雄地方法院96年度訴字第3115號、4072號，判處丙
    ○○、庚○○、己○○、戊○○、丁○○、乙○○共同殺人
    罪各判處徒刑；上訴本院後，經改判該6 人共同犯傷害致人
    於死罪（本院97年度上訴字1471、1578號）。
  (三)甲○○為余安祥之母。其因余安祥之受傷、死亡支出喪葬費
    176,500 元，支出醫療費用26,000元，另健保申報金額為
    340,442元。
六、本院判斷：
  (一)本件事故之發生，據庚○○於刑案第一審審理中陳述：案發
    前一天，伊在三多時尚球館，有一個人打電話給伊說球館樓
    下有人在動丙○○的機車，伊就下樓去看，看到一個男子坐
    在丙○○的摩托車上，伊看完之後就跑回樓上，伊要離開三
    多時尚球館時，看到剛剛坐在丙○○摩托車上面的男子，伊
    就把該男子攔下來，問該男子是否有動丙○○的機車，該男
    子說沒有，之後就各自離開了；案發當天晚上在丙○○家中
    所經營的檳榔攤會合時，就已經確定要去教訓前一天晚上動
    機車的人。丙○○稱：庚○○告訴伊說有2 、3 個人要偷伊
    的機車，伊認為余安祥、張念宗是一夥的，懷疑他們是共犯
    。乙○○稱：案發當天即95年12月8 日伊有去三多時尚球館
    ，是丙○○叫伊去的，丙○○告知伊有人要撬開他的車子，
    叫伊跟他過去看一下，並要伊到上上檳榔攤，伊就騎摩托車
    載去上開檳榔攤，到了上開檳榔攤之後，再跟丙○○等人騎
    摩托車一同前往三多時尚球館。丁○○陳稱：95年12月7 日
    晚上伊與戊○○騎車經過丙○○經營之檳榔攤時，己○○告
    訴渠等丙○○發生一點事，叫渠等留下來等丙○○，後來丙
    ○○回來，告訴大家說他的機車在三多路三多時尚球館被偷
    了，要大家一起去那邊看一下，在上上檳榔攤，就討論要教
    訓偷車的人的事情等語（刑事一審卷二第94、95、100 、28
    6 、292 頁、卷一40頁）。丙○○、己○○於本院刑事庭審
    理時亦陳述：2 支棒係己○○自鳳山帶去的（本院刑事卷三
    98 年2月17日審判筆錄第39頁），刑案之共同被告王朝生於
    刑案一審時證陳：我開車載劉學維，半路就聽到劉學維與己
    ○○通電話，通完電話後，劉學維就叫我載他到三多時尚球
    館，我去買炭烤時，劉學維帶著我放在車上的一支球棒出來
    等語（一審刑卷二第104 至106 頁）。綜上各情可認本件係
    因庚○○告知丙○○，有人欲竊取其機車，故丙○○糾集乙
    ○○、庚○○、己○○、戊○○、丁○○、劉學維等人，欲
    前往三多時尚球館教訓偷車之人，且攜帶3 支球棒無訛。
  (二)又據目擊證人余佳貞證陳：案發當天伊與張念宗、余安祥是
    一起從三多時尚球館二樓走下，伊坐在張念宗的機車後座，
    余安祥自己一人騎車，要離開之時，有一個穿著白色衣服掛
    金項鍊、理平頭、戴眼鏡，約三、四十歲的人來問伊等有無
    撿到皮包，伊等說沒有，之後在伊斜後方的余安祥就被一個
    人推倒，接著換伊與張念宗被推倒。伊等被推倒之後就有人
    從周圍跑過來，余安祥被一群人圍著打，張念宗也被一群人
    圍著打，兩群人的距離沒有很遠，而打張念宗的人打一打之
    後，又去打余安祥，打余安祥的人打一打之後，又去打張念
    宗，那些人是輪流打張念宗及余安祥，有人拿長的鋁棒、有
    人拿短的，他們是輪流拿這些棍棒打，所以伊沒有辦法確定
    是何人拿球棒打到余安祥致他死亡，但伊有看到他們只打張
    念宗及余安祥的頭部，且我還看到他們把張念宗、余安祥的
    安全帽扯下來，另有些沒有拿鋁棒的人用腳去踢張念宗及余
    安祥腿及腹部，至於在庭的被告，伊可以確認除王朝生沒有
    打外，其餘的被告丙○○、庚○○、己○○、戊○○、丁○
    ○、乙○○等人都有輪流使用球棒打張念宗及余安祥等語（
    刑案一審卷三第90至98頁），核與另名在場證人張念宗所證
    ：當天伊等從三多時尚球館下來，已經戴上安全帽坐上機車
    ，準備要離開，有一個穿著白色上衣、七分褲、戴眼鏡、帶
    金項鍊的人即在庭之乙○○，前來問伊等有無撿到錢包，伊
    跟該人說沒有，之後一群人就開始打伊，打伊的人是持短棒
    、球棒，隱約看到他們把棒子傳來傳去，邊打還邊動手強脫
    伊的安全帽，等到安全帽被強脫下來後，該群人就一直打伊
    的頭，當時有2 到4 個人打伊，被打約1 分鐘，伊現在只記
    得庚○○，是第一個動手打伊之人，庚○○先動手之後，其
    他的人就一擁而上，被打完之後，看到余安祥躺在地上，至
    於余安祥如何被打，伊不清楚，因為當時伊在余安祥的前面
    等語（同上卷三第76至85頁）相符，核與事實合，足以認
    定丁○○、丙○○、乙○○、庚○○、己○○、戊○○等人
    ，於前述時地，確持球棒或徒手毆打余安祥，致余安祥受有
    「頭部外傷、顱骨骨折、並蜘蛛網膜下腔出血及嚴重腦水腫
    、脾臟破裂及左腎臟破裂」之傷害，經送醫急救仍死亡之共
    同侵權行為。上訴人丁○○抗辯其未毆打余安祥云云，自不
    足採。
  (三)甲○○得請求賠償之金額為多少？
    1.數人共同不法侵害他人之權利者，連帶負損害賠償責任，
      不能知其中孰為加害人者，亦同。不法侵害他人致死者，
      對於支出醫療及增加生活上需要之費用或殯葬費之人，亦
      應負損害賠償責任，民法第185 條第1 項、第192 條第1
      項分別定有明文。丁○○以次6 人共同不法侵害致余安祥
      死亡，依上開說明及規定，自應負連帶賠償責任。除甲○
      ○支出余安祥必要之殯葬費176,500 元，兩造均不爭執，
      本院不再審酌論外，就甲○○請求對造給付，兩造爭執
      之醫療費用及非財產上損害二項目，本院審究如次：
      (1)醫療費用：
        查余安祥於95年12月8 日送至高醫急診，於95年12月21
        日死亡，甲○○支出醫療費26,000元，另健保申報金額
        340,442 元，有高醫診斷證明書1 紙、高醫健保住院自
        付費用證明單及健保住院醫療費用證明單各1 紙（97年
        度附民字第160 號卷第14至16頁），並為兩造所不爭。
        依全民健康保險係屬健康、傷害保險，除有全民健康保
        險法第82條規定之情形外，依保險法第130 條、第135
        條準用同法第103 條規定，全民健康保險之保險人不得
        代位行使被保險人因保險事故所生對於第三人之請求權
        ，無保險法第53條規定適用之餘地，是全民健康保險之
        被保險人，非因汽車交通事故受傷害，受領全民健康保
        險提供之醫療給付，其因侵權行為所生之損害賠償請求
        權固不因而喪失。惟上揭不因而喪失損害賠償請求權者
        ，是指全民健康之被保險人而言，若非該被保險人，而
        係依民法第192 條第1 項規定，主張其係為被害之死者
        支出醫療之費用，對該不法侵害者求償其「支出醫療之
        費用」，所得求償之金額，當僅以其實際支出之醫療費
        用為限，此觀諸民法第192 條第1 項規定自明。甲○○
        既僅支出醫療費用26,000元，則其求償之金額自以
        26,000元為度，逾此之健保申報金額340,442 元，甲○
        ○自不得請求。丁○○以次6 人所為該340,442 元甲○
        ○不得請求之抗辯，核屬可採。
      (2)非財產上損害：
        不法侵害他人致死者，被害人之父、母、子、女及配偶
        ，雖非財產上之損害，亦得請求賠償相當之金額，民法
        第194條定有明文。查甲○○年44歲（53年出生），國
        中畢業，現為家管，名下有不動產。己○○為高職畢業
        ，打零工；戊○○為高職肄業，從事倉庫管理；丙○○
        為高職肄業，前從事看顧檳榔攤；乙○○為國中肄業，
        曾擔任臨時工；丁○○為高職畢業，送貨員；庚○○為
        高職畢業，臨時工，每月收入約1 萬多元，名下均無不
        動產等情，業經兩造陳明，並有稅務電子閘門財產所得
        調件明細表（原審卷第10至23頁）可參。爰審酌兩造之
        身分、地位、經濟狀況，丁○○等6 人均年輕力壯，僅
        因細故誤認張念宗欲竊車，即糾眾分持球捧毆打不認識
        亦不相干之余安祥致死等加害情節，甲○○痛失獨子（
        另有二名女兒）所受悲痛之折磨，及加害人有數人（彼
        等間有內部分擔問題）等一切情狀，認甲○○請求非財
        產上損害之金額以200 萬元為適當。
    2.綜上，甲○○請求丁○○等6 人賠償損害，應予准許之金
      額為2,202,500 元（支出之殯葬費用176,500 元＋支出之
      醫療費用26,000元＋非財產上損害2,000,000 元＝2,202,
      500元）。
六、從而，甲○○以對造6 人共同侵權行為人，請求渠等連帶給
    付，其請求在2,202,500 元及自請求翌日即97年5 月21日起
    至清償日止，按法定遲延利息即週年利率百分之五計付利息
    範圍內，洵屬有據，應予准許。原審就上開應准許部分，僅
    命連帶給付2,042,942 元本息，就所命給付未足部分，自有
    未洽，甲○○指摘原判決此部分不當，求予廢棄改判，為有
    理由，爰由本院將原判決此部分廢棄，改判如主文第2 項所
    示。至於逾上開應准許部分，甲○○之請求為無理由，原審
    為其敗訴之判決，並無違誤，甲○○就此部分所為之上訴，
    及丁○○等6 人之上訴亦無理由，均應駁回各該上訴。
七、據上論結，本件甲○○之上訴為一部有理由，一部無理由，
    丁○○等6 人之上訴為無理由，依民事訴訟法第449 條第1
    項、第450 條、第79條、第85條第2 項，判決如主文。
中    華    民    國    98    年    4     月    8     日
                              民事第六庭
                                  審判長法官  許明進
                                  法      官  張明振
                                  法      官  徐文祥
以上正本證明與原本無異。
如對本判決上訴，須於判決送達後20日內向本院提出上訴狀，其
未表明上訴理由者，應於上訴後20日內向本院提出上訴理由書（
均須按他造當事人之人數附繕本）。上訴時應提出委任律師或具
有律師資格之人之委任狀，並依附註條文規定辦理。
中    華    民    國    98    年    4     月    9     日
                                  書  記  官  陳曼智
附註：
民事訴訟法第466條之1 ：
對於第二審判決上訴，上訴人應委任律師為訴訟代理人，但上訴
人或其法定代理人具有律師資格者，不在此限。
上訴人之配偶、三親等內之血親、二親等內之姻親，或上訴人為
法人、中央或地方機關時，其所屬專任人員具有律師資格並經法
院認為適當者，亦得為第三審訴訟代理人。第1 項但書及第2 項
情形，應於提起上訴或委任時釋明之。


司法院資訊處製作；財團法人民間司法改革基金會備份。
